【裁判字號】    99,交聲,2985
【裁判日期】    991020
【裁判案由】    交管條例聲異
【裁判全文】
臺灣板橋地方法院交通事件裁定        99年度交聲字第2985號
原處分機關  交通部公路總局臺北區監理所板橋監理站
異  議  人
即受處分人  甲○○
上列異議人即受處分人因違反道路交通管理處罰條例案件，對於
交通部公路總局臺北區監理所板橋監理站99年9 月17日所為之裁
決處分（裁決字號：板監裁字第裁41-C00000000號），聲明異議
，本院裁定如下：
    主  文
原處分撤銷。
甲○○汽車駕駛人，駕駛汽車經測試檢定酒精濃度超過規定標準
，應吊扣駕駛執照壹年，並應接受道路交通安全講習。
    理  由
一、原處分意旨略以：異議人即受處分人甲○○於民國99年5 月
    13日0 時1 分許，於酒後吐氣所含酒精濃度達每公升0.57毫
    克，已超過規定標準（即吐氣所含酒精濃度超過每公升0.25
    毫克）之情形下，仍騎乘車牌號碼920-BHJ 號重型機車，行
    經臺北縣中和市○○路250 巷口，為臺北縣政府警察局中和
    第一分局南勢派出所員警舉發，並製發北縣警交大字第C000
    00000 號舉發違反道路交通管理事件通知單（下稱舉發通知
    單），原處分機關以異議人前開違規事實明確，依道路交通
    管理處罰條例第35條第1 項第1 款、第24條第1 項第2 款、
    第67條第6 項之規定，於99年9 月17日以板監裁字第裁41-C
    00000000號裁決書處以罰鍰新臺幣（下同）45,000元，吊扣
    駕駛執照12個月，並施以道路交通安全講習，前開裁決書於
    99年9 月20日送達至異議人位於臺北縣中和市○○路300 號
    之住所，由異議人親自簽收，有前述舉發通知單、裁決書暨
    送達證書在卷足稽。
二、聲明異議意旨如附件。
三、按汽車駕駛人飲用酒類或其他類似物後其吐氣所含酒精濃度
    超過每公升0.25毫克或血液中酒精濃度超過百分之0.05以上
    者，不得駕車，道路交通安全規則第114 條第2 款定有明文
    ；又汽車駕駛人，駕駛汽車經測試檢定有酒精濃渡超過規定
    標準者，處15,000元以上60,000元以下罰鍰，並當場移置保
    管該汽車及吊扣其駕駛執照1 年，並應接受道路交通安全講
    習；汽車駕駛人違反本條例規定，應受吊扣駕駛執照處分，
    於汽車駕駛人係無駕駛執照駕車者，在所規定最長吊扣期間
    內，不得考領駕駛執照，道路交通管理處罰條例第24條第1
    項第2 款、第35條第1 項第1 款、第67條第6 項亦分別定有
    明文。
四、經查：
  (一)異議人於前揭時、地酒後駕車，為警查獲測得其呼氣所含酒
    精濃度每公升0.57毫克，經臺灣板橋地方法院檢察署檢察官
    於99年6 月28日以99年度偵字第15753 號為緩起訴處分，緩
    起訴期間為1 年，受處分人應於緩起訴處分確定，收受執行
    緩起訴處分命令通知書後2 個月期間內向國庫支付30,000元
    ，而上開緩起訴處分於99年7 月27日確定一情，有前開舉發
    通知單、臺灣板橋地方法院檢察署檢察官緩起訴處分書、臺
    灣板橋地方法院檢察署檢察官執行緩起訴處分命令通知書各
    1 份在卷可稽，前開事實洵堪認定。
  (二)按94年2 月5 日公布，95年2 月5 日施行之行政罰法第26條
    規定：「一行為同時觸犯刑事法律及違反行政法上義務規定
    者，依刑事法律處罰之。但其行為應處以其他種類行政罰或
    得沒入之物而未經法院宣告沒收者，亦得裁處之。前項行為
    如經不起訴處分或為無罪、免訴、不受理、不付審理之裁判
    確定者，得依違反行政法上義務規定裁處之」，此即所謂一
    事不二罰原則。考其立法目的，無非係以一行為同時觸犯刑
    事法律及違反行政法上義務規定時，由於刑罰與行政罰同屬
    不法行為之制裁，而刑罰之懲罰作用較強，依刑事法律處罰
    即足資警惕，實無一事二罰再處行政罰之必要；且刑事法律
    處罰，由法院依法定程序為之，較符合正當法律程序，應予
    優先適用，但罰鍰以外之沒入或其他種類行政罰，因兼具維
    護公共秩序之作用，為達行政目的，行政機關仍得併予裁處
    。是汽車駕駛人酒後駕車時，如同時觸犯刑法第185 條之3
    之公共危險罪者，道路交通主管機關除依上開行政罰法第26
    條第1 項但書規定，處以其他種類行政罰外，關於行政罰鍰
    部分，即應依行政罰法第26條、道路交通管理處罰條例第10
    條之規定，移送地方法院檢察署處理，且其後非有行政罰法
    第26條第2 項所規定之情形，不得對行為人裁處罰鍰。次按
    被告所犯為死刑、無期徒刑或最輕本刑3 年以上有期徒刑以
    外之罪，檢察官參酌刑法第57條所列事項及公共利益之維護
    ，認以緩起訴為適當者，得定1 年以上3 年以下之緩起訴期
    間為緩起訴處分，其期間自緩起訴處分確定之日起算；又被
    告於緩起訴期間內，有下列情形之一者，檢察官得依職權或
    依告訴人之聲請撤銷原處分，繼續偵查或起訴：於期間內
    故意更犯有期徒刑以上刑之罪，經檢察官提起公訴者；緩
    起訴前，因故意犯他罪，而在緩起訴期間內受有期徒刑以上
    刑之宣告者；違背第253 條之2 第1 項各款之應遵守或履
    行事項者，刑事訴訟法第253 條之1 第1 項、第253 條之3
    第1 項分別定有明文。再酒後駕車經檢察官為緩起訴處分，
    並命行為人向公益團體捐款或提供義務勞務者，行為人係履
    行檢察官為緩起訴處分命令，此等命令名義上雖非刑罰，但
    仍係一種特殊之處遇措施，將造成行為人之財產減少或義務
    增加，性質上亦屬干預人民自由之處分，與刑事制裁無異，
    實質上則為刑事處罰。且被告經檢察官為緩起訴處分者，於
    緩起訴之猶豫期間內，檢察官可對其持續觀察，若認其顯無
    反省警惕之情或根本欠缺反省警惕之能力即符合刑事訴訟法
    第253 條之3 第1 項所列3 款情形者，得依職權或依告訴人
    之聲請，將緩起訴處分撤銷，並依法追訴。申言之，在緩起
    訴處分之猶豫期間內，刑事訴追程序仍未終局確定，此與不
    起訴處分確定後，刑事訴追程序終結，檢察官原則上不得就
    同一行為再行起訴之法律效果迥異。則上開行政罰法第26條
    第2 項並未明列「緩起訴處分」，自不宜逕自以為緩起訴處
    分之性質與不起訴處分相同而任意擴張解釋，故行政罰法第
    26條第2 項於緩起訴處分並無適用之餘地。準此，經檢察官
    為緩起訴處分之行為，如同時違反行政法上義務之規定，因
    已有刑事處罰，此時行政機關若再另為行政裁罰，則無異係
    一罪二罰。因此參酌行政罰法第26條之立法意旨，違反行政
    法上義務之行為，若同時亦經檢察官另為緩起訴處分時，行
    政機關應不得就同一行為再為與刑罰相類之罰鍰處分，應予
    辨明。
  (三)本件異議人前開酒後駕車之行為，業經臺灣板橋地方法院檢
    察署檢察官為緩起訴處分，並命異議人應於緩起訴處分確定
    ，收受執行緩起訴處分命令通知書後2 個月內，支付緩起訴
    處分金30,000元予國庫一情，已如前述，其酒後駕車之行為
    同時觸犯刑法及違反行政法上義務，揆諸前揭說明，基於一
    事不二罰之原則規定，裁處罰鍰部分已無從再適用行政罰。
    從而，原處分機關裁處異議人罰鍰45,000元部分，有違一事
    不二罰之原則，自難謂適法。應由原處分機關俟上開緩起訴
    期間屆滿後，依異議人是否經撤銷緩起訴並受刑事追訴處罰
    之情形，暨參酌道路交通管理處罰條例第35條第8 項所定「
    經裁判確定處以之罰金低於本條例第92條第4 項所訂最低罰
    鍰基準規定者，應依本條例裁決繳納不足最低罰鍰」之意旨
    ，另為適法之處理，併此敘明。至原處分機關依法吊扣駕駛
    執照12個月，並施以道路交通安全講習部分，因屬行政罰法
    第26條第1 項但書之「其他種類行政罰」，乃為達維護用路
    權人生命、身體安全之裁罰性不利處分，與道路交通管理處
    罰條例第35條第8 項所稱「罰金」之裁罰目的及種類殊異，
    依行政罰法第26條第1 項但書，仍得裁處之。
  (四)至原處分機關援引交通部95年7 月17日交路字第0950006986
    號函釋，認「緩起訴乃附帶條件的不起訴處分，亦即是不起
    訴的一種」，而認應維持原裁處罰鍰之處分云云。惟按法官
    依據法律獨立審判，憲法第80條定有明文，且各機關依其職
    掌就有關法規為釋示之行政命令，法官於審判案件時，固可
    予以引用，但仍得依據法律，表示適當之不同見解，並不受
    其拘束，司法院大法官會議釋字第216 號解釋意旨可資參照
    。是原處分機關所提前開函釋，既與本院前揭見解不同，本
    院自不受其拘束，附此敘明。
五、綜上所述，異議人確有於前揭時、地飲酒後駕車之違規行為
    ，原處分機關依道路交通管理處罰條例第35條第1 項第1 款
    、第24條第1 項第2 款、第67條第6 項之規定，裁處受處分
    人吊扣領駕駛執照12個月，並施以道路交通安全講習，固非
    無見，然原處分機關未審酌前情，逕為裁處罰鍰45,000元之
    罰鍰，即難認為允洽，原處分既有前開違誤之處，自應由本
    院將原處分撤銷，並依據道路交通管理處罰條例第35條第1
    項第1 款、第24條第1 項第2 款、第67條第6 項之規定，裁
    處如主文所示，以資適法。
六、據上論斷，應依道路交通案件處理辦法第20條前段，裁定如
    主文。
中    華    民    國    99    年    10    月    20    日
                    交通法庭  法  官  何燕蓉
如不服本裁定，應於裁定送達後五日內敘明抗告理由，向本院提
出抗告狀。
上列正本證明與原本無異。
                              書記官  王元佑
中    華    民    國    99    年    10    月    25    日

司法院資訊處製作；財團法人民間司法改革基金會備份。
